臺灣高等法院民事判決　　　　　　　　 95年度國貿上字第9號
上　訴　人　雅仕生物科技有限公司
法定代理人　丙○○
訴訟代理人　陳瑞萍律師
　　　　　　李佳蕙律師
被　上訴人　甲○○○○○○ ○○○○○○○○○○○ ○○○○
　　　　　　　　　　　　, CA 92673, USA
法定代理人　乙○○○○○ ○○ ○○○○○○○○○○
　　　　　　　　　　　　.USA
訴訟代理人　許永昌律師
複　代理人　林文鵬律師
　　　　　　林俊宏律師
上列當事人間確認經銷關係存在事件，上訴人對於中華民國95年
8月18日臺灣臺北地方法院95年度國貿字第5號第一審判決提起上
訴，本院於96年3月27日言詞辯論終結，判決如下：
    主  文
原判決廢棄。
確認兩造間依西元2004年（民國93年）8月1日簽訂之Exclusive
Distribution Agreement（獨家經銷合約）之獨家經銷關係存在
。
禁止被上訴人於前項獨家經銷合約有效期間內，就其生產及銷售
之雷射儀器，包括但不限於the Waterlase、the LaserSmile(或
Twilite)及零售至台灣之備用零件、配件、工具、手冊及其他在
台銷售之相關物品，委託或授權他人在台灣販賣或為上述目的而
進口。
第一、二審訴訟費用由被上訴人負擔。
    事  實
甲、上訴人方面：
壹、聲明：
一、原判決廢棄。
二、前項廢棄部分，請求確認兩造間依民國93年8月1日簽署之獨
    家經銷合約之獨家經銷關係存在。
三、禁止被上訴人於前項獨家經銷合約有效期間內，就其生產及
    銷售之雷射儀器，包括但不限於the Waterlase、the Laser
    Smile(或Twilite)及零售至台灣之備用零件、配件、工具、
    手冊及其他在台銷售之相關物品，委託或授權他人在台灣販
    賣或為上述目的而進口。
貳、陳述：除與原判決記載相同者外，補稱略以：
一、不論係以訂購量或銷售量觀之，上訴人皆符合合約規定，被
    上訴人無權終止系爭合約。更有甚者，上訴人之所以於94
    年第3季無法達到配額，完全係因未取得衛生署查驗登記，
    於94年6月20日以後即不得再進口及販賣，而未取得查驗登
    記，又係因被上訴人之拖延所致，被上訴人更無權終止系爭
    合約。被上訴人片面終止合約之舉，非但依約無據，更嚴重
    違反誠信原則，被上訴人之終止應為無效，系爭合約應仍有
    效存在。
乙、被上訴人方面：
壹、聲明：上訴駁回。
貳、陳述：除與原判決記載相同者外，補稱略以：
一、上訴人違反系爭合約第5條及附加條款A最低銷售配額之約定
    。被上訴人依系爭合約第5條之約定終止系爭合約。
二、上訴人是否取得查驗登記與上訴人違反系爭合約第5條及附
    加條款A之最低銷售配額無關。
    理  由
一、上訴人起訴請求確認兩造間依2004年8月1日簽署之獨家經銷
    合約之獨家經銷關係存在。系爭合約約定以美國加州法為準
    據法（見原審卷第20頁），而兩造就系爭合約權利義務悉依
    合約約定。又上訴人提出之美國統一商法典之第1-304條規
    範「1-304.Obligation of Good Faith.Every contract or
    duty within[the Uniform Commercial Code]imposes an
    obligation of good faith in its performance and
    enforcement.」及加州商法典第1203條規定「1203.Every
    contract or duty within this code imposes
    anobligation of good faith in its performance of
    enforcement」（本法典所規範之合約或義務之履行及執行
    ，應依誠實及信用方法，」（見本院卷第73頁、83、89頁）
    ，是兩造就系爭契約之履行應有上開規定之適用，合先敘明
    。
二、上訴人主張：兩造於2004年8月1日簽訂獨家經銷合約（
    Exclusive Distribution Agreement，下稱系爭契約），約
    定自2004年8月1日起至2007年7月31日止，上訴人就被上訴
    人生產及銷售之雷射儀器，包括但不限於the Waterlase、
    the LaserSmile（或Twilite）及零售至台灣之備用零件、
    配件、工具、手冊及其他在台銷售之相關物品等，在台灣有
    獨家經銷權。被上訴人於2005年10月3日發函予上訴人，主
    張上訴人有4項缺失，分別係：、於2005年前三季所訂購
    之Waterlasesys tems未達約定配額，、未於2004年8月30
    日以前提出市場計畫並按季更新。、未提出存貨現況報告
    。、未提出詳細之安裝報告，要求上訴人應於60日內改善
    （即2005年12月7日前）補正。就被上訴人所主張之-項
    缺失，上訴人已分別於同年11月29日提出市場計畫、於11月
    28日提出安裝報告及於12月1日提出存貨現況報告，即上訴
    人業於限期前補正該3項缺失。就Waterlase訂購量未達約定
    配額部分，上訴人於2005年前2季之訂貨量，皆遠超出約定
    配額，於第3季之所以無法向被上訴人進口Waterlase，完全
    係因被上訴人遲延提供文件，致上訴人於2005年6月20日以
    前仍未能取得進口醫療器材查驗登記，依衛生署規定已不得
    繼續輸入或販賣業務，否則將違反藥事法第84條規定，惟上
    訴人為展現履約誠意，仍於2005年12月7日向被上訴人下第3
    季5台Waterlase之訂單，並依兩造先前交易慣例，支付價金
    金額15%之訂金計美金1萬8750元[5台x2萬5000(當時每台經
    銷價)x15%=1 萬8750) ]予被上訴人，該筆訂金目前仍由被
    上訴人收執（上訴人於查驗登記獲准後，隨即於2005年12月
    27日再下第4季訂單予被上訴人。），上訴人已於限期內補
    正所有缺失，被上訴人竟惡意於2005年12月8日片面發函終
    止系爭合約，被上訴人終止合約之舉，非但違約，亦嚴重違
    反誠信原則，爰提起本件訴訟，請求判決：(一)、確認兩造間
    依民國93年8月1日簽署之獨家經銷合約之獨家經銷關係存在
    。(二)、禁止被上訴人於前項獨家經銷合約有效期間內（即
    2004年8月1日起至2007年7月31日止），就其生產及銷售之
    雷射儀器，包括但不限於the Waterlase、the Laser Smile(
    或Twilite)及零售至台灣之備用零件、配件、工具、手冊及
    其他在台銷售之相關物品，委託或授權他人在台灣販賣或為
    上述目的而進口。
    被上訴人對兩造於2004年8月1日簽訂系爭獨家經銷合約，及
    其於2005年10月3日發函上訴人，主張上訴人有4項缺失，通
    知上訴人應於60日內改善（補正），暨其以上訴人未於2005
    年12月7日前補正缺失為由，於2005年12月8日發函上訴人終
    止兩造間系爭獨家經銷合約等情不爭執。惟辯以：依約上訴
    人於2005年Waterlase之每季最低銷售配額為5台、Laser
    Smile之每季銷售配額最低為2台，而上訴人於2005年第3季
    僅售出2台Waterlase，LaserSmile則是一台均未售出，明顯
    可合理推論上訴人第4季無法達到最低銷售配額之要求，上
    訴人違反合約第5條規定，被上訴人依合約第1條規定通知上
    訴人限期改善，惟上訴人並未於限期內補正其缺失，被上訴
    人依約定終止系爭合約，並無不當等語。
    （原審為上訴人敗訴之判決，上訴人提起上訴。）
三、查兩造於2004年8月1日簽訂系爭獨家經銷合約，約定自2004
    年8月1日起至2007年7月31日止，上訴人就被上訴人生產及
    銷售之雷射儀器，包括但不限於the Waterlase、the
    LaserSmile（或Twilite）及零售至台灣之備用零件、配件
    、工具、手冊及其他在台銷售之相關物品等，在台灣有獨家
    經銷權，及被上訴人於2005年10月3日發函上訴人，謂「As
    we dissussed last week,you have only purchased 12
    Waterlase systems from BIOLASE over the last three
    quarters of this year to date. This indicates a
    level of sales activity which is in breach of the
    performance term (Clause 5) of your distributor
    contract of 1st August2004. Your pro-rata sales
    performance for the year to date indicates you will
    not meet the sales quota defined in The Agreement
    and modified by my email of 31st December 2004(copy
    attached to this letter as Annexure A).This level of
    sales activity is,of course,the essence of our
    distributor agreement.」（誠如我們上星期所討論，就今
    年前三季迄今，貴公司只向BIOLASE購買了12台的Waterlase
    ，此表示貴公司的銷售成果已違反了2004年12月31日電子郵
    件修改內容所定義之銷售配額，貴公司之銷售成果，為系爭
    契約之核心內容」，及上訴人「未於2004年8月30日以前提
    出市場計畫並按季更新。未提出存貨現況報告。未提出詳細
    之安裝報告。」，通知上訴人應於60日內改善（補正），嗣
    被上訴人以上訴人未於2005年12月7日前補正缺失為由，於
    2005年12月8日發函上訴人終止兩造間系爭獨家經銷合約等
    情，有被上訴人提出之合約、上訴人提出之譯文、2004.12.
    30電子郵件、2005.10.3函、2005.12.8電子郵件、被上訴人
    提出之譯文（原審卷第106-114、21、本院卷第61-62頁），
    且為兩造所不爭執，堪認為真正。
四、上訴人主張被上訴人於2005年12月8日發函上訴人終止系爭
    合約，與契約約定不符，且違反誠信原則，不生終止之效力
    ，爰提起本件訴訟，請求判決如上述聲明。茲審酌如下：
(一)、系爭合約第1條約定「In the event The Distributor is
    not in compliance with any of the terms and
    conditions of this Agreement,including meeting the
    minimum quotas as specified herein and as discussed
    more fully in paragraph 5 herein,and fails to correct
    such non-compliance within sixty 60 days of notice
    from BIOLASE,then BIOLASE may at its option modify
    the terms of this Agreement to give BIOLASE the
    right to sell through other channels in the Territory
    or to terminate the Agreement.」（倘經銷商未能履行本
    合約之任一條款及條件，包括達到如本合約第5條所載之基
    本配額，並經BIOLASE通知修正60日後仍無具體修正違約行
    為時，BIOLASE即有權利修改協議內容，使BIOLASE得經其他
    管道銷售或終止本合約)（見原審卷第16頁）。
    是依系爭合約第1條約定，上訴人如有違約情事，被上訴人
    應定期（60日）通知補正，如上訴人未補正時，被上訴人始
    得依約終止契約。
(二)、上訴人有無違反合約第5條之情事？被上訴人有無依約催告
    改善？
１、被上訴人謂依兩造2004年12月30日約定，上訴人於2005年
    Waterlase之每季最低銷售配額為5台、Laser Smile之每季
    最低銷售配額為2台，而上訴人於2005年第3季僅售出2台
    Waterlase，LaserSmile則是一台均未售出，明顯可合理推
    論上訴人第4季無法達到最低銷售配額之要求，上訴人違反
    合約第5條，被上訴人已依合約第1條約定通知上訴人限期改
    善云云。上訴人則謂2004年12月30日約定之配額係指上訴人
    向被上訴人購入之額度，而非銷售第三人之額度；且其於
    2005年前3季之Waterlase銷售額為15台，已達約定配額；
    況被上訴人僅催告其第3季購買Waterlase數未達約定額度，
    並未就其銷售數未達配額催告補正云云。
２、查系爭合約第3條、第4條約定，上訴人應銷售（sell）一特
    定數量之Waterlase、LaserSmile產品。兩造2004年12月30
    日約定，上訴人於2005年Waterlase（either regular or
    MD）之每季最低配額為5台、LaserSmile之每季配額為2台，
    （見原審卷第21頁）。而2004.12.30係就原合約附件之修正
    ，是兩造2004、12.30約定之配額自係指上訴人之銷售額。
    而上訴人於2005年第3季（7-9月）僅銷售Waterlase1台（見
    原審卷第139頁），是堪認上訴人有違約情事。
３、系爭合約第5條約定「Performance-…BIOLASE and The
    Distributor will conduct a performance review after
    the end of each calendar quarter to assess the
    performance of The Distributor in meeting its annual
    sales quota on a pro-rata basis.
    In the event The Distributor is not achieving a
    pro-rate sales performance which would reasonably
    indicate that it will meet its minimum sales quotas
    for the Waterlase and for the Twilite/LaserSmile,
    BIOLASE may at its option alter the terms of this
    Agreement to give BIOLASE the right to sell through
    other channels in the Territory or to terminate the
    Agreement.」（「績效-…BIOLASE及經銷商將於每季結束後
    做績效評估，以比例計算檢視經銷商達到年度銷售配額之績
    效。倘經合理推算其年度銷售配額比例後，發現經銷商無法
    達到Waterlase和Twilite/LaserSmile之年度最低配額時，
     BIOLASE公司得選擇修改條款另覓其他經銷管道或終止本合
    約。」）
    上述被上訴人2005.10.3通知改善函「誠如我們上星期所討論
    ，就今年前三季迄今，貴公司只向BIOLASE購買了12台的
    Waterlase，此表示貴公司的銷售成果已違反了2004年12月
    31日電子郵件修改內容所定義之銷售配額，貴公司之銷售成
    果，為系爭契約之核心內容」，堪認被上訴人就上訴人銷售
    Waterlase未達合約約定，已通知上訴人依約改善。至被上
    訴人於本件訴訟中主張上訴人銷售LaserSmile未達合約配額
    部分，則並未通知上訴人限期改善，被上訴人自不得以上訴
    人銷售LaserSmile未達合約約定銷售配額，主張終止兩造間
    系爭契約。
(四)、被上訴人以上訴人於2005年第3季，銷售Waterlase未達合約
    最低銷售額，於2005年12月8日發函上訴人終止系爭合約是
    否正當？
１、上訴人主張衛生署公告「醫療器材產品於94年6月20日後，
    須取得醫療器材許可證，始得合法上市」，因被上訴人遲延
    提供文件，致上訴人於2005年6月20日以前仍未能取得進口
    醫療器材查驗登記，依衛生署規定已不得繼續製造或輸入業
    務，否則將違反藥事法規定，致其2005年第3季未達配額云
    云。
２、查93年4月21日總統令修正公布之藥事法第13條第2項規定「
    前項醫療器材，中央衛生主管機關應視實際需要，就其範圍
    、種類…，訂定醫療器材管理辦法規範之。」，行政院衛生
    署以93年12月30日衛署藥字第0930328238號令訂定發布之「
    醫療器材管理辦法」第7條規定「本辦法施行前已依其他規
    定辦理之醫療器材者，應於94年6月20日前依本辦法規定完
    成補正申請登記」（該條已於94年7月22日刪除）。又93年4
    月21日修正公布之藥事法第40條規定「製造、輸入醫療器材
    ，應向中央衛生主管機關申請查驗登記並繳納費用，經核准
    發給醫療器材許可證後，始得製造或輸入。」，同法第84
    條第1項規定「未經核准擅自製造或輸入醫療器材者，處三
    年以下有期徒刑…」第2項規定「明知為前項之醫療器材而
    販賣、供應、…，依前項規定處罰之」，同條第92條規定「
    違反…第40條第1項規定者，處3萬元以上15萬元以下罰鍰」
    。又行政院衛生署94年4月28日衛署藥字第0930300620號公
    告「三、基於醫療器材安全風險評估及民眾醫療需求等因素
    之考量，第一等級醫療器材或非屬於本署83年7月5日公告應
    辦理查驗登記醫療器材種類表範圍，但檢具一年以上上市證
    明之第二等級醫療器材，於94年6月20日前，備齊資料向本
    署提出查驗登記申請者，其於94年6月20日前，製造或輸入
    之產品，可於94年12月31日前繼續販售」（參見本院卷第91
    頁），而系爭Waterlase（水雷射）並非在上開可於94.6.
    20-94.12.31繼續販售範圍之列，亦有自由電子報2005年9月
    19日新聞可參（見本院卷第153頁）。
３、兩造於本件2004年（民國93年）8月1日簽訂系爭獨家經銷合
    約之前，於民國90年3月間即另訂有契約，上訴人於90.5.26
    即就Waterlase向衛生署申請辦理查驗登記，而申請辦理查
    驗登記需提出原製造廠即被上訴人之相關證明或報告等，上
    訴人於92.8.4-92.12.10間曾多次請求被上訴人提出，嗣上
    訴人因未提出相關文書，未獲衛生署核發查驗登記等情，有
    上訴人提出之申請書、兩造間往來電子郵件等可稽（見本院
    卷第39-49頁），且為上訴人所不爭執，堪認為真正。
    上訴人復於93年7月15日再次向衛生署申請辦理查驗登記，
    嗣衛生署以94年4月26日函通知上訴人，因上訴人未能依該
    署藥物食品檢驗局94.1.31書函，於94.3.26補件期限內補齊
    ：、製售證明需載明產品名稱及型號（原附文件未載明型
    號）。、所附授權登記書未載明藥商地址，且未標明授權
    登記（Authorize to register）字樣，、補原廠說明標
    仿單所載型號0000000之依據為何。、中文仿單tip規格第
    一項應為G type，應補修正後之中文仿單二份。、所附檢
    驗文件所載產品名為Millennium，應補原廠說明函詳細說明
    其與本案產品之關連性，…等，上訴人申請輸入醫療器材「
    0000000百雷士水雷射」（即Waterlase）查驗登記乙案無法
    准予登記，上訴人如有異議得於文到4個月內，提出申覆，
    或另行檢齊資料，重新提出申請。上訴人即於2005.4.28通
    知被上訴人於2週內提供FDA出具之CFG及CEdocuments，被上
    訴人於2005.5.20，於2005.6.22提出CE文件，上訴人於
    2005.10.15通知被上訴人已有條件通過查驗，於2006.1.26
    獲衛生署藥政處通知，上訴人申請查驗登記「0000000（原
    0000000）百雷士水雷射醫療器材乙案業經審定等情，有兩
    造各自提出之上訴人請求被上訴人提供相關查驗登記所需文
    件時程表及相關電子郵件及衛生署函、衛生署藥政處書函可
    稽（參見本院卷第103頁、194頁、原審卷第6-68頁），且為
    兩造所不爭執，是依上所述，上訴人於兩造本件2004年8月1
    日簽訂系爭獨家經銷合約之前，即於於2004年7月15日再次
    向衛生署申請辦理Waterlase之查驗登記，而迄2005年6月20
    日，尚未獲衛生署查驗登記，衛生署於2006年1月26日始通
    知通過查驗登記，則上訴人未能於2005年6月20日取得
    Waterlase之查驗登記，尚難認係因上訴人未盡力所致。依
    上開法令規定，上訴人於2005年6月20日至2006年1月26日期
    間，不得輸入、販賣本件Waterlase，則上訴人於2005年第3
    季（即2005年7-9月）銷售未達兩造約定之最低銷售額，即
    難認係可歸責於上訴人。
４、雖被上訴人謂上訴人於2006年7月及11月仍各銷售一台
    Water lase，認上訴人未取得查驗登記並非不得販賣云云。
    查於2005年6月20日未取得Waterlase之查驗登記，即不得製
    造、輸入、販賣或供應，違者應負藥事法第84條第1項及第
    92條之責，已如上述。則縱上訴人有於2006年7月及11月各
    販賣一台之事實，亦不得因而反認上訴人於2005年第3季未
    達最低銷售額係可歸責於上訴人。
５、本件上訴人於2005年第3季因法令限制，不得依法銷售
    Waterlase，則被上訴人於2005年12月8日以上訴人2005年第
    3 季銷售Waterlase未達兩造獨家銷售契約最低銷售額為由
    ，終止系爭兩造獨家銷售契約，即與上開美國統一商法典之
    第1-304條規範及加州商法典之第1203條均規定「本法典所
    規範之合約或義務之履行及執行，應依誠實及信用方法，」
    有違，應不生終止之效力。
(五)、被上訴人於2005.10.3發函上訴人，謂上訴人另有下述缺失
    ：、未於2004年8月30日以前提出市場計畫並按季更新。
    、未提出存貨現況報告。、未提出詳細之安裝報告，要
    求上訴人應於60日內改善（即2005年12月7日前）補正。上
    訴人主張其就上述事項已分別於2005年11月29日提出市場計
    畫、於同年11月28日提出安裝報告及於12月1日提出存貨現
    況報告，並提出電子郵件3件為據（見本院卷第51-53頁），
    被上訴人對此亦未爭執，則堪認上訴人已就上述3項缺失於
    限期內改善，則被上訴人即不得以上訴人有上述缺失未依限
    改善為由，於2005年12月8日終止系爭契約。
(六)、綜上所述，被上訴人以上訴人於2004年第3季銷售
    Waterlase未達約定配額為由，於2005年12月8日終止兩造系
    爭契約，有違本件契約準據法上開加州商法典第1203條及
    美國統一商法典之第1-304條規定，不生終止之效力。兩造
    間系爭獨家經銷合約仍有效存在，則上訴人請求確認兩造間
    依西元2004年（民國93年）8月1日簽訶之獨家經銷合約之獨
    家經銷關係存在及請求禁止被上訴人於系爭獨家經銷合約有
    效期間內，就其生產及銷售之雷射儀器，包括但不限於the
    Waterlase、the Laser Smile(或Twilite)及零售至台灣之
    備用零件、配件、工具、手冊及其他在台銷售之相關物品，
    委託或授權他人在台灣販賣或為上述目的而進口，即屬有據
    ，應予准許。
五、原審就上訴人上開請求為上訴人敗訴之判決，尚有未洽。
    上訴意旨指摘原判決不當，求予廢棄改判，為有理由，爰由
    本院予以廢棄改判，如主文第二項所示。
六、本件事證已明，兩造其餘攻擊防禦方法，經核與本判決之結
    果不生影響，爰不一一論述。
七、據上論結，本件上訴為有理由，依民事訴訟法第450條、第
    78條，判決如主文。
中　　華　　民　　國　　96　　年　　4　　月　　10　　日
                    民事第八庭
                        審判長 法　官 吳景源
　　　　　　　　　　　　　　   法　官 鄭威莉
　　　　　　　　　　　　　   　法　官 滕允潔
正本係照原本作成。
如不服本判決，應於收受送達後20日內向本院提出上訴書狀，其
未表明上訴理由者，應於提出上訴後20日內向本院補提理由書狀
（均須按他造當事人之人數附繕本）上訴時應提出委任律師或具
有律師資格之人之委任狀；委任有律師資格者，另應附具律師資
格證書及釋明委任人與受任人有民事訴訟法第466條之1第1項但
書或第2項（詳附註）所定關係之釋明文書影本。
中　　華　　民　　國　　96　　年　　4 　　月　　10　　日
　　　　　　　　　　　　　　　 書記官 黃麗玲
附註：
民事訴訟法第466條之1（第1項、第2項）：
對於第二審判決上訴，上訴人應委任律師為訴訟代理人。但上訴
人或其他法定代理人具有律師資格者，不在此限。
上訴人之配偶、三親等內之血親、二親等內之姻親，或上訴人為
法人、中央或地方機關時，其所屬專任人員具有律師資格並經法
院認為適當者，亦得為第三審訴訟代理人。
